【裁判字號】    98,醫,9
【裁判日期】    991118
【裁判案由】    損害賠償
【裁判全文】
臺灣桃園地方法院民事判決                 98年度醫字第9號
原      告  陳姵錡
兼
法定代理人  陳甲松
            林錦芳
上三人共同
訴訟代理人  李聖隆律師
被      告  長庚醫療財團法人林口長庚紀念醫院
法定代理人  王正儀
訴訟代理人  巫震輝
            王自強
            黃奕時
上列當事人間請求損害賠償事件，於民國99年10月28日言詞辯論
終結，本院判決如下：
    主  文
原告之訴及假執行之聲請均駁回。
訴訟費用由原告負擔。
    事實及理由
一、原告主張：
  (一)原告陳姵錡係原告陳甲松及林錦芳之女，原告陳姵錡於民國
    98年2 月16日22時18分許出生，且出生第1 分鐘評分為9 分
    ，出生第5 分鐘為10分（滿分為10分），可知原告陳姵錡出
    生時狀況良好。原告林錦芳於同年月17日清晨1 時40分許由
    產房至嬰兒室餵母乳，約於同日清晨2 時15分許完成哺乳並
    將嬰兒交由值班護理人員王靖敏後回產房，詎於同日清晨3
    時許原告陳甲松及林錦芳被通知至加護病房看視臉色發白、
    發紺、對刺激已無反應及心收縮不全之原告陳姵錡。嗣後原
    告陳姵錡即罹於重器障狀態。
  (二)查原告與被告間成立有償委任之醫療契約，是被告對原告負
    有主給付義務、從給付義務及附隨義務。又本件附隨義務是
    指債權人（即原告）與債務人（即被告）間因委任性質的醫
    療契約之債關係發展，病人與醫院間具有特殊信賴關係。醫
    院對病人負有一定之信賴保護義務，換言之，附隨義務是在
    原告可合理期待與信賴之基礎上，與醫療看護之目的相關之
    固有利益範圍內，被告負有保護原告陳姵錡不因醫療看護行
    為之實施而受有生命、健康及財產損害之義務。本件原告陳
    姵錡在被告嬰兒房接受照顧期間發生固有利益即身體健康上
    重大傷害（缺血缺氧性腦病變），有違信賴保護義務，即被
    告醫療護理照顧不符合原告可合理期待之信賴基礎，顯有附
    隨義務的違反。被告之履行輔助人為護理照顧之給付本身存
    有瑕疵，致使原告陳姵錡受有瑕疵給付外之其他損害，屬加
    害給付，即所謂積極侵害債權。再者，原告陳姵錡在被告負
    責照顧期間發生傷害，被告未向原告陳甲松、林錦芳及時告
    知說明原告陳姵錡突然發生臉色發白、發紺、對刺激無反應
    及心收縮不全的原因，以致無從趕緊要求被告為緊急檢查或
    治療，或立刻轉往其他醫學中心作緊急救治，亦屬未履行醫
    療契約中法定告知說明義務之從給付義務。被告既有前揭債
    務不履行情形，原告自得依民法第227 條、第227 條之1 及
    第544 條有關債務不履行損害賠償之規定，請求被告賠償原
    告：1.精神慰撫金各新臺幣（下同）100 萬元；2.原告林錦
    芳醫療費用9,335 元；3.原告陳姵錡勞動能力減損350 萬元
    。
  (三)聲明：1.被告應給付原告陳姵錡450 萬元，原告陳甲松100
    萬元，原告林錦芳100 萬9,335 元，並均自起訴狀繕本送達
    被告翌日起至清償日止，按週年利率百分之5 計算之利息。
    2.原告願供擔保，請准予宣告假執行。
二、被告抗辯：
  (一)原告陳姵錡於98年2 月16日22時18分許在被告醫院出生，並
    轉嬰兒室住院治療。原告林錦芳於隔日2 時許至嬰兒室為原
    告陳姵錡餵母乳。護士王靖敏於2 時25分許自原告林錦芳處
    抱回原告陳姵錡，並將原告陳姵錡抱回嬰兒室處理檯途中，
    發現原告陳姵錡有膚色蒼白，四肢乏力、軀幹溫暖、四肢冰
    冷現象，護士王靖敏遂立即給氧、拍背刺激，並通知值班醫
    師黃振全至嬰兒室，黃振全醫師於2 時26分許為原告陳姵錡
    進行急救，並予插管處置，原告陳姵錡經急救後心跳恢復，
    於2 時41分許轉送小兒加護病房，2 時46分許小兒加護病房
    值班醫師許志榮通知原告陳甲松前來並解釋原告病情。嗣後
    主治醫師林瑞瑩並緊急入院及向原告陳甲松進行完整病情說
    明。是被告於原告陳姵錡發生缺氧症狀後之醫療措施並無任
    何延誤，且於急救成功後亦立即向原告陳甲松說明病情，並
    無任何債務不履行之情事可言。
  (二)聲明：1.如主文所示。2.如被告受不利判決，願供擔保請准
    免為假執行之宣告。
三、兩造不爭執事項：
  (一)原告陳姵錡係原告陳甲松及林錦芳之女，原告陳姵錡於98年
    2 月16日22時18分許在被告醫院出生，出生後轉嬰兒室住院
    治療。
  (二)原告林錦芳於98年2 月17日2 時許至嬰兒室為原告陳姵錡餵
    母乳。護士王靖敏自原告林錦芳處抱回原告陳姵錡後發現原
    告陳姵錡有膚色蒼白，四肢乏力、軀幹溫暖、四肢冰冷現象
    ，並通知黃振全醫師進行急救，待原告陳姵錡心跳恢復後送
    往小兒加護病房治療。原告陳姵錡目前罹於重器障之狀態。
  (三)被告醫護人員對原告陳姵錡進行急救過程中並無醫療上之過
    失。
四、本件應審酌之爭點厥為：(一)護士王靖敏自原告林錦芳處抱回
    原告陳姵錡起至發現原告陳姵錡有呼吸困難、心跳停止現象
    止，是否有醫療上過失？(二)被告是否未盡病情說明義務？茲
    分述如下：
  (一)護士王靖敏自原告林錦芳處抱回原告陳姵錡起至發現原告陳
    姵錡有呼吸困難、心跳停止現象止，是否有醫療上過失？
  1.按醫院依醫療契約所負擔之債務，為提供醫療給付行為的方
    法債務，而非以實現特定結果為內容之結果債務。亦即醫院
    基於醫療契約，並未對病患承諾治癒疾病，而僅承諾依其良
    知、注意及科學既存知識，以從事疾病治療之行為。蓋醫學
    具有不確定性及高度專業性，每個病患對於相同醫療行為，
    反應未必相同，且許多醫療處置經常無法預先確定，因此病
    患不得以其疾病並未治癒，所預期之治療目的並未實現，而
    主張醫院未盡其契約上之診療義務。且醫院施行醫療行為時
    ，無論有償與否，均得基於專業知識與經驗，享有一定範圍
    之自由裁量權，不受病患之意見拘束或指揮監督，故醫療契
    約之性質應為委任契約，僅於契約當事人間例外約定以結果
    債務為契約之目的時，始為承攬契約，此觀醫療法第82條規
    定：「醫療業務之施行，應善盡醫療上必要之注意。醫療機
    構及其醫事人員因執行業務致生損害於病人，以故意或過失
    為限，負損害賠償責任」亦明。本件原告與被告就醫療結果
    並未有特別之約定，其醫療契約之性質自應為委任契約，是
    被告僅有在其提供之醫療給付行為有違反善良管理人之注意
    義務時，始負債務不履行之責任。
  2.原告主張：原告陳姵錡交給護士王靖敏時起至發生呼吸困難
    、心跳停止現象時止，被告有未盡善良管理人注意之債務不
    履行情事云云。然查，證人即護士王靖敏到庭證稱：「（嬰
    兒出生後就是你照顧？）我是大約在12點多交班時，嬰兒就
    已在嬰兒室，我才開始照顧。當時在保溫箱嬰兒哭聲正常、
    臉色紅潤，沒有異常現象。嬰兒交給媽媽時也都正常，餵奶
    室也在3 樓。交給媽媽後大約30分鐘，我正要去找媽媽，她
    剛好從餵奶室出來。媽媽將嬰兒交給我後，我轉身走幾步，
    發現寶寶臉色蒼白，我就將他就近放在桌上並將寶寶包巾打
    開，發現寶寶手腳無力，我就拍嬰兒的背並給他一些刺激，
    通常嬰兒會有哭泣的反應，但他都沒有，我就請身旁的護士
    通知醫生，並將寶寶送到嬰兒室，並為寶寶進行輸氧，大約
    1 分鐘後，證人黃醫師（即黃振全）就到嬰兒室，至於過程
    中進行哪些急救要看護理紀錄。急救後，嬰兒心跳就大於10
    0 下，就把他送到加護病房。急救後，另一個護土陳儀芬通
    知家屬。之後我就沒有再參與了」、「（當時發現嬰兒有異
    常時，為何沒有立即當場告知嬰兒父母？）當時我要馬上確
    認嬰兒的狀況，沒有想到通知父母」、「〔在這20分鐘期間
    （即發現嬰兒異常到將嬰兒送到加護病房期間）為何沒有或
    請其他在場人員通知家屬？〕我們當時都在對嬰兒急救，當
    然是急救後才通知家屬」、「（媽媽餵奶時的狀況是否知悉
    ？）我當時將嬰兒抱給媽媽時，嬰兒在哭，我有告訴媽媽如
    何安撫，並教他如何餵奶，當場有看到嬰兒正常吸奶後我就
    離開，並告知30分鐘後會再過來。離開後剛開始還會聽到嬰
    兒哭聲，不久就沒有聽到了。當時哺乳室大約有3 、4 位媽
    媽在哺乳」等語（見本院卷一第64頁反面-65 頁反面）。另
    證人即護士陳儀芬則證稱：「（事發當時98年2 月17日零時
    是否你值班？）是，我上大夜班，我和王靖敏當時在同一間
    嬰兒室值班。王靖敏是當時照顧原告陳姵錡的護士。約2 點
    左右，原告陳姵錡媽媽來嬰兒室要餵奶，是我去詢問媽媽要
    餵哪個嬰兒並告知王靖敏先準備。我當時有看一下保溫箱的
    寶寶，當時寶寶在哭。約25分左右把寶寶放在準備台上，準
    備台在嬰兒室裡面，餵奶室在嬰兒室的隔間。王靖敏將寶寶
    放在準備台上時，尚未將寶寶放回保溫箱。我那時看到寶寶
    的膚色比較蒼白，活動力比較差，我就通知醫生。通知完醫
    生後我就協助替寶寶急救。醫生大概不到1 分鐘就過來了，
    急救過程中寶寶已經有回復心跳100 下，我有問黃醫師是否
    要通知家屬過來，黃醫師表示以搶救寶寶為優先，等轉到加
    護病房後他再跟家屬作解釋。寶寶轉到加護病房後是我透過
    對講機通知家屬下來」等語（見本院卷一第97頁反面）。上
    開證人王靖敏、陳儀芬之證述內容，核與被告所提98年2 月
    17 日 護理記錄單所載：「02：25護理人員至餵奶室預檢寶
    寶餵奶情形，案母（即原告林錦芳）主訴餵奶情形尚可，並
    預8 ：30執行母嬰同室，當護理人員將寶寶抱回嬰兒室時，
    立即發現寶寶臉色蒼白，四肢乏力，軀幹溫暖，四肢冰冷，
    予st. 給氧，並予寶寶拍背刺激，膚色尚未紅潤，予CALL值
    班醫師黃振全前來嬰兒室，續觀」、「02：26黃振全醫師前
    來嬰兒室，聽診寶寶無心跳，四肢發紺，立即執行CPCR，予
    寶寶Ambu bagging予suction 處理，suction 微透明黏稠液
    ，無未消化之母奶，預ON Endo.」、「02：40黃振全及許志
    榮醫師聽診寶寶心跳表示大於100 下/ 分，表示CPCR成功」
    、「02：41黃振全醫師，呼吸治療師，及許志榮醫師陪伴轉
    3L17 床 ，轉送過程給予O2 ambu bagging 使用」、「02：
    46已通知案父（即原告陳甲松）前往嬰兒室」、「02：56案
    父已前來嬰兒室，由嬰兒室護理人員陪同案父前往3L1 ，待
    由醫師向案父解釋寶寶情形，續觀」等語（見本院卷一第53
    -54 頁）大致相符。是依上開證人王靖敏、陳儀芬之證詞及
    護理記錄單記載可知，護士王靖敏自原告林錦芳處抱回原告
    陳姵錡時起，至發現原告陳姵錡有呼吸困難、心跳停止現象
    時止，約不到1 分鐘時間，而餵乳室與嬰兒室僅有一隔間，
    有前揭證人陳儀芬之證詞及其手繪之位置圖可證（見本院卷
    一第99頁），且護士王靖敏僅係單純將原告陳姵錡抱回嬰兒
    室，無其他醫療行為，實難認定原告陳姵錡發生呼吸困難、
    心跳停止現象係因護士王靖敏之行為所造成。又護士王靖敏
    在發現原告陳姵錡有缺氧症狀時，亦立即給予輸氧並通知值
    班醫師黃振全至嬰兒室急救，可認護士王靖敏於發現原告陳
    姵錡發生呼吸困難、心跳停止後之處置行為，並無違背醫療
    常規之情事。
  3.原告又主張：護士王靖敏抱回原告陳姵錡後發現其有呼吸困
    難、心跳停止現象，卻未立即告知原告林錦芳以釐清責任，
    有違日常生活經驗，可知原告陳姵錡是於王靖敏接手後始發
    生呼吸困難及心跳停止現象，原告陳姵錡既在被告所掌控之
    人員、設備及照顧下發生傷害結果，自應負債務不履行責任
    云云。惟縱認原告陳姵錡係於護士王靖敏接手後始發生呼吸
    困難及心跳停止現象，亦無從認定係因護士王靖敏之行為所
    導致，理由業如前述，且護士王靖敏發現原告陳姵錡有前揭
    現象後，即對原告陳姵錡進行急救，因而未及通知原告陳姵
    錡之父母，其處置程序亦屬正當而與一般醫療常規無違，原
    告就此認定護士王靖敏之處置有違日常生活經驗，洵無可採
    。又本件醫療契約之性質為委任契約，被告並未對病患承諾
    治癒疾病，僅在其提供之醫療給付行為有違反善良管理人之
    注意義務時，始負債務不履行之責任。被告履行輔助人即護
    士王靖敏對原告陳姵錡之照護並無任何違背醫療常規之處，
    即難認被告有何違反善良管理人之注意義務，而須負債務不
    履行責任。本件原告陳姵錡發生呼吸困難及心跳停止之原因
    ，經被告事後檢查，仍無法得知具體原因，應屬目前醫療科
    技水準所無法診治預防之範圍，參諸前揭說明，自不得僅因
    原告陳姵錡受有重器障之傷害，即認被告應負債務不履行責
    任，是原告前揭主張，尚屬無據。
  (二)被告是否未盡病情說明義務？
  1.按醫院、診所因限於人員、設備及專長能力，無法確定病人
    之病因或提供完整治療時，應建議病人轉診；醫療機構診治
    病人時，應向病人或其法定代理人、配偶、親屬或關係人告
    知其病情、治療方針、處置、用藥、預後情形及可能之不良
    反應，醫療法第73條第1 項前段、第81條固定有明文。然醫
    療行為人必須經診斷及治療醫療需求人後，認為其醫療設備
    不足及非其專長項目，而無法確定醫療需求人之病因或提供
    完整治療，始有建議病人轉診之義務。
  2.原告主張：被告未向原告陳甲松、林錦芳及時告知說明原告
    陳姵錡突然發生臉色發白、發紺、對刺激無反應及心收縮不
    全的原因，以致無從趕緊要求被告為緊急檢查或治療，或立
    刻轉往其他醫學中心作緊急救治云云。惟查，證人陳儀芬已
    證稱：原告陳姵錡轉到加護病房後，有透過對講機通知家屬
    等語（見本院卷一第97頁反面），且依被告98年2 月17日護
    理記錄單所載：「02：46已通知案父（即原告陳甲松）前往
    嬰兒室」、「02：56案父已前來嬰兒室，由嬰兒室護理人員
    陪同案父前往3L1 ，待由醫師向案父解釋寶寶情形，續觀」
    、「03：34依醫囑給予抽血……。現向家屬詢問基本病史。
    告知家屬因目前醫師仍在處理治療寶寶中，請家屬先回婦產
    科病房休息，待處置結束後將會給予電話聯絡告知並且請其
    前來探視病童。家屬表示可以接受」、「04：19現家屬前來
    病室，由值班Dr. 何泰樺向家屬病情解釋，家屬表了解……
    」等語（見本院卷第55頁、卷二第215 頁及反面）可知，被
    告確實將原告陳姵錡送往加護病房後，即通知原告陳甲松前
    往加護病房，並於治療後向原告陳甲松解釋病情，並無原告
    所稱未立即告知病情之情事。又被告為一綜合醫院，且為醫
    學中心，應有足夠人員、設備為原告陳姵錡提供醫療服務，
    是亦無建議轉診之必要，另參諸原告陳姵錡自事發（即98年
    2 月17日）後即住院治療至98年5 月12日始出院，共住院85
    日，有出院病歷摘要在卷可憑（見本院卷二第12頁），原告
    陳甲松、林錦芳如認被告在醫療設備或專長上所有不足，應
    不致於此住院期間均未要求轉診，且原告亦未具體說明被告
    有何未予告知病情之情事，是原告主張被告未盡說明病情之
    義務云云，顯無可採。
五、綜上，本件被告照護原告陳姵錡之過程並無過失，亦未違反
    告知病情之義務，原告依民法債務不履行之法律關係，請求
    被告應給付原告陳姵錡450 萬元，原告陳甲松100 萬元，原
    告林錦芳100 萬9,335 元，並均自起訴狀繕本送達被告翌日
    起至清償日止，按週年利率百分之5 計算之利息，即非有據
    ，應予駁回。原告之訴既經駁回，其假執行之聲請亦失所附
    麗，應併予駁回。
六、本件事證已臻明確，兩造其餘攻擊防禦方法，於本判決結果
    不生影響，爰不一一論述，併此敘明。
七、據上論結，本件原告之訴為無理由，依民事訴訟法第78條、
    第85條第1 項前段，判決如主文。
中    華    民    國    99    年    11    月    18    日
                  民事第一庭  審判長法  官  郭琇玲
                                    法  官  林哲賢
                                    法  官  郭俊德
正本係照原本作成。
如對本判決上訴，須於判決送達後20日內向本院提出上訴狀。如
委任律師提起上訴者，應一併繳納上訴審裁判費。
中    華    民    國    99    年    11    月    18    日
                                    書記官  黃澧

司法院資訊處製作；財團法人民間司法改革基金會備份。
